【裁判字號】    99,事聲,10006
【裁判日期】    991229
【裁判案由】    依職權裁定確定訴訟費用額
【裁判全文】
臺灣臺北地方法院民事裁定           99年度事聲字第10006號
異  議  人  楊玉章
相  對  人  臺灣宜蘭地方法院
法定代理人  黃瑞華
上列異議人即訴訟救助聲請人與相對人間請求國家賠償事件，業
經判決確定，本院依職權確定訴訟費用，異議人對於民國98年12
月22日本院98年度審司他字第80號裁定提出異議，本院裁定如下
：
    主  文
原裁定廢棄。
異議人應向本院繳納之訴訟費用確定為新臺幣壹佰壹拾肆萬零肆
佰柒拾貳元。
    理  由
一按經准予訴訟救助者，於終局判決確定或訴訟不經裁判而終結
  後，第一審受訴法院應依職權以裁定確定訴訟費用額，向應負
  擔訴訟費用之當事人徵收之，民事訴訟法第114條第1項前段定
  有明文。
二本件異議意旨略以：民事訴訟及行政訴訟均屬司法院所司之訴
  訟救濟程序，惟二者所徵收之訴訟費用相差竟達百倍，顯然有
  悖於人民訴訟權之保障，且違反司法一體性及平等原則、比例
  原則、保障弱勢之均富原則。雖民事訴訟費用之徵收於民事訴
  訟法已有明定，然該規定顯然牴觸憲法及上開諸項法理，為此
  提出異議等語。
三經查：
  (一)異議人前於民國96年9 月27日對相對人提起請求國家賠償訴
    訟，並於同年10月19日具狀聲請訴訟救助，經本院於96年10
    月31日作成96年度救字第198 號裁定准許之。前開本案訴訟
    嗣經本院96年度重國字第22號判決、臺灣高等法院97年度重
    上國字第6 號判決駁回異議人之訴，復經最高法院98年度台
    上字第1242號裁定駁回異議人之上訴而告確定，第一、二、
    三審之訴訟費用均應由異議人負擔等情，業經本院調閱上開
    卷宗查明。
  (二)經本院調卷審查，本件訴訟費用額確定為1,140,472元：
    1.異議人於前開本案訴訟第一審審理中曾變更請求金額，嗣
      確定第一審請求相對人給付之金額為新臺幣（下同）30,6
      01,656元，是第一審裁判費為281,368元。
    2.異議人於第一審敗訴後，就其敗訴部分全部上訴，故第二
      審裁判費為422,052元。
    3.異議人於第二審敗訴後，就其敗訴部分全部上訴，應納之
      第三審裁判費為422,052元。
    4.異議人在第三審委任律師為訴訟代理人，經最高法院以98
      年度台聲字第1023號裁定核定律師酬金為15,000元，依民
      事訴訟法第466條之3第1 項規定，前開酬金亦為訴訟費用
      之一部。
  (三)異議人既應負擔本件全部訴訟費用，其因獲准訴訟救助而暫
    免繳納之訴訟費用1,140,472元（281,368＋422,052＋422,0
    52＋15,000＝1,140,472），本院即應依民事訴訟法第114條
    第1項規定向其徵收之。
  (四)異議人雖以前開情詞置辯，惟憲法第16條規定人民有訴訟之
    權，旨在確保人民得依法定程序提起訴訟及受公平之審判。
    至於訴訟救濟究應循普通訴訟程序抑或依行政訴訟程序為之
    ，則由立法機關依職權衡酌訴訟案件之性質及既有訴訟制度
    之功能等而為設計。倘其規範內容合乎上開意旨，且有其必
    要性者，即與憲法保障訴訟權之意旨無違。次按國家賠償法
    關於國家賠償請求程序係採雙軌制，人民得依該法規定向民
    事法院訴請外，亦得依行政訴訟法規定，於提起其他行政訴
    訟時合併請求，二者為不同之救濟途徑，各有其程序規定，
    故人民依法提起民事訴訟時，法院即依民事訴訟法規定徵收
    裁判費；若依行政訴訟法規定請求損害賠償時，法院則依行
    政訴訟法規定徵收裁判費，是以，二者裁判費之徵收係有不
    同，並無牴觸憲法之疑義。又按提起民事訴訟，應依民事訴
    訟法第77條之13、第77條之16規定繳納裁判費，此為必須具
    備之程式。異議人於本件訴訟主張相對人所屬公務員不法侵
    害其權利，故訴請相對人賠償30,601,656元，自應就該金額
    按民事訴訟法第77條之13、第77條之16所定標準繳納裁判費
    。異議人主張民事訴訟與行政訴訟所定訴訟費用之徵收相差
    甚鉅，顯然牴觸憲法及比例原則等諸項法理云云，於法無據
    ，委無足取。
  (五)綜上所述，本件異議人應負擔之訴訟費用確定為 1,140,472
    元，應由異議人向本院繳納。又民事訴訟法第114條第1項規
    定，法院依職權向受訴訟救助當事人徵收因訴訟救助而暫免
    負擔之訴訟費用時，並無如同法第91條第3 項明定應自確定
    訴訟費用額之裁定送達翌日起，加給按法定利率計算之利息
    。原裁定認定異議人應向本院繳納之訴訟費用為 1,140,472
    元，及自該裁定送達異議人之翌日起至清償日止，按年息百
    分之5 計算之利息，尚有未洽。異議意旨雖未指摘及此，惟
    訴訟費用之徵收，事涉公益，其應徵收金額為何，乃法院依
    職權應確定事項。原裁定既有可議，仍應由本院予以廢棄，
    並確定異議人應繳納之訴訟費用額為主文第2 項所示。
四依民事訴訟法第240條之4第3項前段，裁定如主文。
中    華    民    國    99    年    12    月    29    日
                  民事第七庭    法  官  陳婷玉
以上正本係照原本作成
如不服本裁定，應於送達後10日內向本院提出抗告狀，並繳納抗
告費新臺幣1,000元
中    華    民    國    99    年    12    月    29    日
                                書記官  吳鸝稻

司法院資訊處製作；財團法人民間司法改革基金會備份。
